【裁判字號】    95,台上,4471
【裁判日期】    950811
【裁判案由】    貪污
【裁判全文】
最高法院刑事判決            九十五年度台上字第四四七一號
    上  訴  人  台灣高等法院台中分院檢察署檢察官
    被      告  甲○○
                        號
    選任辯護人  林合民律師
上列上訴人因被告貪污案件，不服台灣高等法院台中分院中華民
國九十五年三月二十九日第二審判決（九十四年度上訴字第二六
六五號，起訴案號：台灣台中地方法院檢察署九十一年度偵字第
一二九三四號），提起上訴，本院判決如下：
    主  文
原判決撤銷，發回台灣高等法院台中分院。
    理  由
本件原判決以公訴意旨略稱：被告甲○○自民國八十四年間起，
擔任台中市立萬和國民中學（下稱萬和國中）總務處出納組長，
負責該校出納業務，及收取學生繳交之課業輔導費、課後照護費
等業務，係依據法令執行公務之人員。詎被告明知依行政院訂頒
之事務管理規則及台中市市庫管理規則之規定，所收取之款項應
於當日或次日存入萬和國中之帳戶內，竟意圖得利，並基於概括
之犯意，自八十八年四月間起至九十年九月五日止，連續多次利
用經手如起訴書附表所示學生代辦費之機會，擅自將所收取之現
款，截留存入其個人之帳戶中，賺取存款利息之不法利益。俟數
日或數十日後，始由其個人帳戶提款，開立銀行本行支票或郵政
支票存入公庫，取得公庫送款回單後，製作收入明細表及傳票交
會計室入帳，總計截留款項達新台幣（下同）七百五十二萬九千
零九十一元，並獲取不法利息收入至少一萬一千二百七十元以上
。嗣萬和國中於九十年九月二日至同月五日間，所收取之一年級
課後照護費四十三萬九千零二十元，及九月初起學生陸續補繳之
學生課業輔導費十三萬一千零十元，遭被告截留存入其個人申請
之帳戶內，遲至同月十三日仍未依規定存入公庫，為該校會計佐
理員黃未娜查覺，簽請校長張梅雪裁示處理，被告始填載金額四
十三萬九千零二十元之中國農民銀行南屯分行（係被告私人帳戶
）取款條，委由該校工友塗健銘持往領款，並開立該行支票存入
萬和國中在台灣銀行台中分行所開設之公庫帳戶；翌日再填載金
額十三萬一千零十元之三信商業銀行西屯分行（係被告私人帳戶
）取款條，委由塗健銘持往領款，並開立台灣銀行支票存入萬和
國中之公庫帳戶，繳回截留之公款等情。因認被告涉犯貪污治罪
條例第五條第一項第一款意圖得利截留公款之罪嫌云云。經審理
結果，認不能證明被告犯罪，因而撤銷第一審之科刑判決，改判
諭知被告無罪，固非無見。
惟按：(一)、證據之證明力，固由法院自由判斷，但其判斷不能違
反經驗法則及論理法則，否則其自由判斷之職權行使，即與採證
法則有違。本件被告負責經收萬和國中如起訴書附表所示之各筆
公款，嗣均由被告自其在台中市黎明郵局、第七商業銀行國光分
行、中國農民銀行南屯分行、三信銀行西屯分行等金融機構開立
之個人帳戶提款後，在該金融機構購買郵政支票或銀行支票，再
存入萬和國中在台灣銀行台中分行所開設第000000000
000號之公庫帳戶等情，業經被告供述無訛，並有上開款項之
收入憑證粘存單、公庫送款回單、收費明細表、收費統計表、收
入傳票等資料及萬和國中公庫帳戶之支存交易明細等影本（見他
字卷(二)第十八至五十五頁、他字卷(一)第二十三至三十八頁）、被
告之各該帳戶明細影本（見他字卷(一)第三十九至八十八頁）在卷
可查。被告雖辯稱：伊收取之費用均放在學校鐵櫃內，並未存入
個人帳戶，因公務忙碌，無法很快清點所收取之現金，怕夾有假
鈔，而伊個人帳戶內存款充足，所以叫工友至銀行以伊之存款購
買銀行支票先行墊付，在各筆款項收繳期間，伊帳戶內存入之款
項均係伊自己之金錢，與公款無關；事實上伊均係先行墊支款項
，因為各班導師無法在規定繳款截止日收齊款項，而且學生如未
依限繳交費用，學校有處罰之規定，伊擔心學生在求學過程留下
污點，所以幫忙代墊，之所以提領個人帳戶存款購買支票存入公
庫，係為方便查帳，且為免工友至銀行途中被搶及假鈔之問題，
不敢將現金交給工友，才委請工友提領伊個人帳戶存款購買支票
墊付，全係基於安全考量等語（見原判決第四頁末三行起至第五
頁，理由三末段）。原判決以被告上開辯解尚非無可採信，因而
為有利於被告之論斷（見原判決第十二頁，理由四之(七)末二行）
。然依卷內資料，經查：(1)、證人即萬和國中總務處工友陳茂盈
（原判決誤載為陳茂盛）於法務部調查局台中市調查站應詢時，
證謂：伊記得被告曾多次交付伊現金，存入郵局、農民銀行南屯
分行等金融行庫帳戶內等詞（見他字卷(二)第一０九至一一０頁）
。原判決雖以該證人未證述被告囑伊存入之現金係屬公款等情，
因認不足據為不利於被告之認定（見原判決第五頁，理由四之(二)
第四至五行）。然證人陳茂盈之上開證言如果可信，則被告所為
：為免工友至銀行途中被搶，不敢將現金交給工友等辯解，即非
可信。(2)、證人即萬和國中總務主任趙淑琴於第一審證稱：學生
如果無法在期限內繳費，出納會通知導師催繳，學校雖有規定學
生未在期限內繳納須受處分，但該校從未因此處分過學生，學生
如經催繳仍一直未繳納，學校即會設法以獎學金名目繳納，或向
市政府申請補助等方式處理等語（見第一審卷第一七六頁）。是
萬和國中若有學生無法在期限內繳費，以被告之職責僅須將收取
之款項入庫交予會計室結帳，並無墊支必要。又依常情，未能依
期限繳費之學生，應屬少數之例外，被告既自陳其個人帳戶之存
款充足，則其若基於避免學生受處罰之善念而自願代繳，應無因
未能即時補齊致延宕繳庫之理。且被告所謂由其代繳費用之款項
若干？受益之學生幾位？姓名如何？原審悉未調查說明，非無可
議。又查本件案發係因被告至九十年九月十三日，仍未將九十年
九月分所收取之萬和國中九十學年度第一學期一年級課後照護費
等費用繳入公庫，經該校會計室之會計佐理員黃未娜於九十年九
月十四日，簽請校長裁示而查悉（見他字卷(二)第七十五頁所附該
簽影本）。被告自承其在經查覺後，始於同日及翌日委請該校工
友塗健銘，至中國農民銀行南屯分行及三信商業銀行西屯分行，
由其個人帳戶領款，並分別購買銀行支票存入萬和國中之公庫帳
戶等情不諱，並經證人塗健銘、黃未娜證述在卷（見他字卷(二)第
六十三頁、第六十八至六十九頁、第一０三至一０四頁、第一二
二頁）。果如被告所辯其收取之現金係放在鐵櫃內並未存入個人
帳戶，則依常情，案發後被告理應立即清點鐵櫃內現金，以供存
入公庫，乃其竟先後二日，分次委請工友塗健銘前往銀行提領其
個人帳戶內之存款，並購買支票後始行入庫。被告所辯難謂與經
驗法則無違，原審未予詳酌慎斷，遽予採信，自有未當。(二)、客
觀上為法院認定事實及適用法律基礎之證據，雖已調查而其內容
尚未明瞭者，即與未經調查無異，如遽行判決，仍屬應於審判期
日調查之證據而未予調查之違法。依台中市市庫管理規則第六條
及行政院訂頒之事務管理規則第七十條規定，台中市政府所屬各
機關，對於各種收入，除依法得自行保管之經費款項外，出納管
理單位應將所收納之款項於當日或次日存入公庫，最長不得逾五
日（見他字卷(一)第一一四、一一六頁）。原判決以卷附之萬和國
中各項活動簡章等所載之繳費期限，係針對學生而為之規定，因
認起訴書附表「代辦經費－事由或用途」欄之繳費截止日期，不
足採為計算被告截留公款日期之依據（見原判決第九頁末四行至
第十頁第七行，理由四之(五)末段）。然查上開萬和國中各項活動
簡章等所載繳費期限，固係針對學生所設之規定，然萬和國中老
師於向學生收取相關費用後，究應於幾日內繳交負責出納業務之
被告？各班老師將款項繳交被告時，有無製作簽收紀錄？凡此攸
關認定被告實際收取前揭款項之日期，並藉以判斷被告是否未依
規定時限繳庫，而有擅自截留公款犯行之重要事項，既欠明瞭，
為期發現真實並維護公平正義，自有調查釐清之必要。原審未予
究明，遽行判決，亦有調查職責未盡之違法。(三)、貪污治罪條例
第五條第一項第一款所稱之意圖得利，截留公款，係指將經手之
公款，在解繳國庫之前，基於得利而無不法所有之意圖，予以截
取留用者而言；至於犯罪所得之多寡，則非所問，縱令所得不多
，仍無礙於該罪之成立。原判決以被告截留公款所可獲取之利息
有限等由，資為其認被告並無犯罪動機及賺取些微利息之主觀犯
意，不能繩以上開罪名之論據（見原判決第十二頁），於法併有
未合。檢察官上訴意旨執以指摘，非無理由，應認原判決有撤銷
發回之原因。
據上論結，應依刑事訴訟法第三百九十七條、第四百零一條，判
決如主文。
中    華    民    國  九十五  年    八    月   十一   日
                      最高法院刑事第六庭
                          審判長法官  林  增  福
                                法官  邵  燕  玲
                                法官  陳  朱  貴
                                法官  趙  文  淵
                                法官  吳      燦
      本件正本證明與原本無異
                                      書  記  官
中    華    民    國  九十五  年    八    月   十七   日
                                                     Ｒ


司法院資訊處製作；財團法人民間司法改革基金會備份。
